臺灣臺北地方法院民事判決　　　　　94年度小上字第1號
上　訴　人　乙○○
訴訟代理人　林欣屏律師
被　上訴人　甲○○○股份有限公司
法定代理人　丙○○
訴訟代理人　劉昌崙律師
複　代理人　陳郁仁律師
複　代理人　林聖彬律師
上列當事人間返還不當得利事件，上訴人對於民國 93 年 10 月
19 日本院台北簡易庭 93 年度北小字第 1570 號第一審判決提
起上訴，本院於94年5月26日言詞辯論終結，判決如下：
    主  文
上訴駁回。
第二審訴訟費用新台幣壹仟伍佰元由上訴人負擔。
    理  由
一、按對於小額程序之第一審裁判之上訴或抗告，非以其違背法
    令為理由，不得為之，民事訴訟法第 436 條之 24 第 2 項
    定有明文。依同法第 436 條之 32 第 2 項、第 468 條規
    定，判決不適用法規或適用不當者，為違背法令；而判決有
    同法第 469 條第 1 款至第 5 款情形之一者，為當然違背
    法令。是當事人提起上訴，如依民事訴訟法第 436 條之 25
    規定，以小額程序之第一審判決有不適用法規或適用法規不
    當為理由時，其上訴狀或理由書應有具體之指摘，並揭示該
    法規之條項或其內容；若係成文法以外之法則，應揭示該法
    則之旨趣；倘為司院解釋、或本院之判例，則應揭示該判解
    之字號或其內容；如以民事訴訟法第 436 條之 32 第 2 項
    、第 469 條第 1 款至第 5 款所列情形為理由時，其上訴
    狀或理由書，應揭示合於該條款之事實。本件上訴人主張原
    審判違反消費者保護法第 11 條第 2 項之規定等，實有判
    決不適用法則或適用不當之違背法令。核其上訴理由，堪認
    對於其所主張原第一審小額判決違背法令之情事，已有具體
    之指摘，並已揭示該違背法令之法規條項內容，是上訴人提
    起本件上訴，應為已具備合法要件，合先敘明。
二、上訴人起訴主張：其於民國 93年3月間，向被上訴人申裝市
    內電話於台南市○○路 ○ 段 102 巷 27 號 4 樓之 2 。依
    系爭契約第 30 條但書之約定及被上訴人之收費標準可知，
    新裝用市內電話裝置費每號為新台幣（下同）3,000 元，若
    租用市內電話客戶自備屋內配線者，其裝置費得減收 800元
    。而上訴人向被上訴人申裝電話時，屋內已存有電話配線，
    故被上訴人依約自應減收 800 元而僅得向上訴收取2,200元
    之電話裝置費，然被上訴人於93 年 3 月份之帳單仍向上訴
    人收取 3,000元之市內電話裝置費並經上訴人繳款，故就被
    上訴人應減收而未減收之費用部分，上訴人自得依不當得利
    之規定，請求被上訴人給付 800元及自起訴狀繕本送達被上
    訴人翌日起至清償日止之法定遲延利息。原審為上訴人敗訴
    之判決，上訴人提起上訴，並補稱：上訴人於原審主張系爭
    契約因屬定型化契約而有消費者保護法第11 條第 2 項之適
    用而應就系爭契約條款為有利於上訴人之解釋，然原審就重
    要爭點未予審酌說明而論上訴人未受有損害而無不當得利之
    適用，該判決顯有判決不備理由及不適用法規之違法事由且
    有侵害憲法第 16 條所保障之訴訟權各情。並聲明：（一）
    原判決廢棄；（二）被上訴人應給付上訴訴人 800 元及自
    起訴狀送達翌日起依年利息 5%計算之利息。
三、被上訴人除援用於原審主張外，另補稱：上訴人未具體表明
    原判決有何不適用法規或適用法規不當；另系爭室內配線為
    被上訴人所施作，上訴人並不符合可減收費用之條件，是其
    亦未受有何損害，則上訴人對被上訴人主張不當得利亦屬無
    理由等語，並聲明如主文所示。
四、兩造不爭執之事實：
（一）兩造於 93 年 3 月間訂立「市○○路業務服務契約」（
      下稱系爭契約），由被上訴人在台南市○○路 ○ 段 102
      巷 27 號4樓之2為上訴人裝設市內電話。
（二）被上訴人已向上訴人收取3,000元之裝置費。
五、得心證之理由：
（一）上訴人主張其於民國 93 年 3 月間向被上訴人申裝市內
      電話於台南市○○路 ○ 段 102 巷 27 號 4 樓之 2，該
      址屋內配線原在被上訴人裝機前已存在，依兩造間「市○
      ○路業務服務契約」第 30 條但書規定及消費者保護法第
      11 條第 2 項規定，凡非被上訴人裝置之屋內配線，均應
      減收 800 元。詎被上訴人仍向上訴人收取該 800 元，爰
      依民法第 179 條不當得利之規定請求被上訴人返還，並
      聲明：（一）被上訴人應返還上訴人 800 元及起訴狀繕
      本送達被上訴人翌日起之清償日止，按週年利率 5% 計算
      之利息。按定型化契約條款如有疑義時，應為有利於消費
      者之解釋，又定型化契約中之條款，須違反誠信原則及對
      消費者顯失公平時方無效，消費者保護法第 11 條第 2
      項、第 12 條第 1 項定有明文，是若系爭契約第 30 條
      但書之文義未有疑義，無上開第 11 條第 2 項之適用，
      是以，若無違反誠信原則及對消費者並無顯失公平之情事
      時，該規定即應有效。查：上揭第 30 條但書約定：「但
      乙方自備屋內配線者，裝置費應予減收，並免收建築物『
      屋內配線』月租費。」觀其上下文義，所謂「自備屋內配
      線者」，係指非被上訴人提供之屋內配線而言，至為明確
      。上訴人主張應解為凡屋內既存配線，即屬自備云云，顯
      係曲解，委無可取。是系爭契約第 30 條但書約定以屋內
      配線非被上訴人提供者，被上訴人可以減低其服務成本所
      為之約定，就客觀而言，對消費者並無顯失公平之情形，
      甚且已對消費者有利，則依消費者保護法第 12 條第 1
      項之規定，系爭契約第 30 條但書約定應屬有效。
（二）又若室內配線係由被上訴人所設置時，因被上訴人設置室
      內配線需支出相當之設置及維護費用，故自無由消費者無
      對價享受該室內配線之利益，此亦系爭契約第 30 條但書
      約定所由設之原因。被上訴人抗辯系爭室內配線為其所設
      等情，業據其於原審提出交通部 79 年 6 月 1 日交郵字
      第 016149 號函影本 1 份在卷可稽（見原審卷第 44 頁
      ），上訴人亦不爭執上述函文之真正，依此，即堪認系爭
      室內配線屬被上訴人所有，茲系爭室內配線既非上訴人自
      備，為被上訴人提供上訴人使用，則依系爭契約第 30 條
      但書之約定及該約定之目的，被上訴人據以收取部分之裝
      置費並得收取該配線之月租費，自屬有據。上訴人主張被
      上訴人受有 800 元之不當得利，即屬無據而不可採。況
      若依上訴人之主張應適用消費者保護法第 11 條第 2 項
      之規定，從寬解釋系爭契約第 30 條但書之規定僅須室內
      本有配線即可主張減收 800 元之利益，將產生消費者不
      須支出任何代價即可享受減收利益之不合理現象，是上訴
      人認應適用消費者保護法第 11 條第 2 項之規定解釋系
      爭契約第 30 條但書，並無理由。
六、上訴人另主張原審判決有適用民事訴訟法第 222 條第 3 項
    不當之判決違法事由，惟民事訴訟法第 222 條第 3 項「法
    院依自由心證判斷事實之真偽，不得違背論理及經驗法則。
    」規定中所謂論理法則，係指依立法意旨或法規之社會機能
    就法律事實所為價值判斷之法則而言。而經驗法則，係指由
    社會生活累積的經驗歸納所得之法則而言；凡日常生活所得
    之通常經驗及基於專門知識所得之特別經驗均屬之。本件上
    訴人雖謂原審判決就系爭契約條款第 30 條但書之解釋有違
    論理法則及經驗法則而構成判決違法，然上訴人並未說明原
    審判決究係違反何項法規意旨或何種社會生活經驗法則而空
    言指摘，其主張亦不足採。
七、末關於上訴人主張原審判決有侵害上訴人依憲法第 16 條所
    保障之訴訟權部分，查：憲法第 16 條所保障之訴訟權，在
    於確保人民得依法律規定之訴訟程序救濟其權利，致於人民
    依法律規定之訴訟程序救濟之結果即便不利於人民，亦不得
    僅以該不利之結果即認其訴訟權遭受侵害，是上訴人僅因原
    判決不利於己，主張原審判決侵害其訴訟權云云，亦屬無由
    而不可採。
八、綜上所述，原審判決為上訴人敗訴之判決，理由固有不同，
    為無理由，但結果尚無不同。上訴人主張前揭屋內配線為既
    存，依系爭契約第 30 條但書約定，被上訴人不得收取 800
    元之裝置費，為無可採，被上訴人抗辯為可採。上訴人本於
    不當得利之法律關係請求返還 800 元及法定遲延利息，從
    而，本件上訴指摘原判決求予廢棄改判，為無理由，應予駁
    回。
九、本件第二審訴訟費用，依後附計算書確定為如主文第 2 項
    所示金額。
十、據上論結，本件上訴無理由，依民事訴訟法第 436 條之 32
    第 1 項、第 2 項、第 449 條第 2 項、第 436 條之 29
    第 2 款、第 436條之19第1項、第78條，判決如主文。
中    華    民    國    94    年    5     月    31    日
                  民事第六庭審判長法  官  吳光釗
                                  法  官  陳怡雯
                                  法  官  詹駿鴻
以上正本係照原本作成
不得上訴
中    華    民    國    94    年    5     月    31    日
                                 書記官  官碧玲
計  算  書
項    目                       金  額（新台幣）
第二審裁判費                   壹仟伍佰元
